臺灣高等法院臺中分院刑事判決　　　　　　　　　九十一年度上易字第一五五九號
　　上　訴　人　臺灣臺中地方法院檢察署檢察官
　　被　　　告　乙○○
　　　　　　　　丙○○
　　　　　　　　丁○○
右上訴人因被告詐欺案件，不服臺灣臺中地方法院九十年度易字第三三五八號中華民
國九十一年七月五日第一審判決（起訴案號：臺灣臺中地方法院檢察署九十年度偵字
第一二八０、一五七六號），提起上訴，本院判決如左：
      主  文
上訴駁回。
      理  由
一、本件公訴意旨略以：被告乙○○為統越工業股份有限公司（下稱統越公司）之負
    責人，被告丁○○則為統越公司之員工；民國八十八年二月間，因告訴人信榮營
    造工程有限公司（下稱信榮公司）向台灣省政府交通處東部鐵路改善工程局標得
    「東線新武呂溪橋增設工作人行道工程」（下稱人行道工程），將其中人行道鋼
    構部分之工程，以新臺幣（下同）一千八百萬元發包給統越公司承包，統越公司
    再將鋼構部分以每月薪資五萬元僱用丙○○為鍍鋅、鑽孔、組立等加工作業之工
    頭，丙○○如於工程期內順利完工，並可抽得統越公司工程所獲利潤之百分之二
    十。信榮公司並與統越公司約定，於統越公司提出鋼材並出具材質證明時，先支
    付三成訂金。詎被告乙○○、丙○○、丁○○三人基於共同意圖為自己不法所有
    之犯意聯絡，明知人行道工程鋼構部分所使用之Ｈ型鋼規格為高度八百厘米、寬
    度三百厘米，橫向鋼材厚度為二六厘米、直向鋼材厚度為十四厘米（下簡稱８０
    ０＊３００＊２６＊１４），渠等為圖減少材料費及加工費，乃向不知情之羅富
    星經營之欣政貿易股份有限公司負責人（下稱欣政公司）訂購九十六支規格為高
    度七百九十二厘米、寬度三百厘米，橫向鋼材厚度為二二厘米、直向鋼材厚度為
    十四厘米（下簡稱７９２＊３００＊２２＊１４）不符合規格之鋼材，並由不知
    情之欣政公司出具東京製鐵株式會鋼材規格為８００＊３００＊２６＊１４之鋼
    材檢查證明書，使信榮公司陷於錯誤於八十八年三月八日匯給統越公司五百零九
    萬九千八百九十元。嗣因統越公司發生財務危機，信榮公司要購買鋼材要求統越
    公司繼續趕工時，始查悉上情；因認被告三人共同涉犯刑法第三百三十九條第一
    項之詐欺取財罪嫌。
二、按犯罪事實應依證據認定，無證據不得推定其犯罪事實，不能證明被告犯罪或其
    行為不罰者，應諭知無罪之判決，刑事訴訟法第一百五十四條、第三百零一條第
    一項分別定有明文，又事實之認定，應憑證據，如未能發現相當證據，或證據不
    足以證明，自不能以推測或擬制之方法，以為裁判基礎；最高法院著有四十年臺
    上字第八十六號、三十年上字第一八三一號判例可資參照。
三、訊據被告乙○○、丁○○、丙○○三人均堅詞否認有何詐欺取財犯行，被告乙○○以伊與被告丁○○均係統越公司之股東，二人均得代表公司執行業務，各自在
    外承攬工程，利潤均霑，然本件工程係由被告丁○○與甲○○接洽，伊並未參與
    等語；被告丁○○則以伊係統越公司的股東兼業務經理，但伊完全不認識信榮公
    司，也未曾與信榮公司往來，本件工程是伊與甲○○接洽，由伊承包人行道鋼構
    部分之工程，當時因工程所需８００＊３００＊２６＊１４規格之鋼材材料不足
    ，需等待四個月以上才有，所以伊有告訴甲○○將以同屬８００＊３００系列之
    ７９２＊３００＊２２＊１４規格之鋼材代替，甲○○為趕在三個月內作出第一
    批材料，所以也同意使用代替品，伊在經甲○○同意後才向欣政公司訂材料，並
    運送至嘉義工廠，於八十八年三月七日由丙○○會同信榮公司之工地主任洪維倫
    及甲○○共同會驗後，經認為可以使用才由甲○○付定金而開始製造，伊並無施
    用詐術等語；被告丙○○則以伊並不是統越公司之員工，而是外包廠商，負責代
    工，伊承包本件工程之代價係以每公斤四元計算，更換鋼材規格使得重量變輕，
    對伊並無利益，且伊僅係代統越公司向欣政公司下材料訂單，價格與材料規格均
    是由統越公司與欣政公司洽談，又當初是因為欣政公司說８００＊３００＊２６
    ＊１４規格之鋼材材料庫存不足，伊才請示丁○○是否更改規格為７９２＊３０
    ０＊２２＊１４，並請丁○○與欣政公司直接聯絡，待他們確定為７９２＊３０
    ０＊２２＊１４規格之鋼材後，伊才下材料單給欣政公司，而變更鋼材規格之事
    甲○○亦知情，伊僅和統越公司及甲○○接洽，與信榮公司並無任何接觸等語為
    辯。
四、經查：
（一）本件公訴意旨認告訴人信榮公司向臺灣省政府交通處東部鐵路改善工程局標得
      「東線新武呂溪橋增設工作人行道工程」後，將其中人行道鋼構部分之工程，
      以新臺幣一千八百萬元發包給統越公司承包，然就告訴人信榮公司與統越公司
      間之承攬契約並未見任何具體書面事證，被告乙○○、丙○○、丁○○於本院
      亦堅決否認曾與告訴人信榮公司接洽本件工程，雖承攬契約並非要式契約，不
      以書面契約為必要，然以總價達一千八百萬元之高額契約言，未見雙方以書面
      文字確定其等權義，實與社會常情有悖。
（二）本件人行道工程係因甲○○與被告丁○○欲合夥承攬該工程，惟渠二人並無營
      造公司執照，不符投標資格，故由甲○○向告訴人信榮公司借牌（即以信榮公
      司名義投標），由甲○○出資，告訴人信榮公司提供營造公司牌照及現場監工
      ，始標得本件人行道工程；合夥分配成數係由被告丁○○占百分之四十，介紹
      人詹財發占百分之三十，而甲○○占百分之三十，關於標得本案東部鐵路改善
      工程局之押標金三百萬元事實上均係由甲○○個人支出，甲○○另尚每月支付
      告訴人信榮公司七萬元作為信榮公司指派監工之代價，嗣被告丁○○因故放棄
      合夥資格，改為將本件工程之人行道鋼構部分由被告丁○○所屬之統越公司承
      攬，而由丁○○負責此部分工程；再甲○○係至嘉義廠會驗鋼材規格完畢後，
      始向信榮公司之股東借得約五百十萬元（即公訴人起訴書所指五百零九萬九千
      八百九十元），並匯予統越公司充作該人行道鋼構部分工程之總工程款百分之
      三十定金，此五百十萬元應由甲○○負責等情業據甲○○於偵訊及九十年十二
      月二十五日原審法院審理中結證明確（詳見偵字第一五七六號卷第十六頁反面
      、第二十二頁反面、第九十一頁反面、原審法院卷第五一至五三頁），告訴人
      信榮公司既事實上僅係借牌供甲○○承攬本案鐵路改善工程而領取報酬，就本
      案工程言自無任何主導地位，此由本案押標金及定金均由甲○○支出，鋼材驗
      貨時亦僅係由鐵路局人員、被告丙○○及甲○○在場（分別詳偵字第一五七六
      卷第二十二頁反面，偵字第三一０九號卷第三十八頁甲○○證述），未見另有
      何信榮公司人員在場，且因鋼材規格生爭執後，亦係由甲○○個人登報賣出其
      所謂不合規格鋼材即可明悉，丁○○固於偵訊曾供述「合約是信榮拿去，我們
      是按圖施工，且施工前信榮也有派人來看材料」，然本件原即以信榮公司名義
      與鐵路局訂約，且被告丁○○亦併供述「當初與甲○○約定是我們出料後他們
      驗收合格，可付定金」（偵字第三一０九號卷第三十頁），可見事實上與統越
      公司或被告丁○○接洽本案人行道鋼構部分工程者，應係甲○○個人，並非告
      訴人信榮公司，又被告丙○○固亦曾供述「是信榮有派人來看過鋼材」，然被
      告丙○○僅係統越公司之小包，自未能了解事實上統越公司係自何處包得工程
      ，況被告丙○○同日偵訊亦供述「是甲○○有來看過，他知道尺寸」（偵字第
      三一０九號卷第三十頁反面」，亦可知去看鋼材者仍係甲○○，而告訴人信榮
      公司固就本案工程派有一監工洪維倫在場，惟告訴人如將所標得之人行道工程
      之鋼構部分再發包給統越公司承包，則由告訴人指派監工自屬必然，然事實上
      卻係由甲○○支付告訴人信榮公司每月七萬元，再由告訴人每月支付薪水五萬
      四千元給洪維倫（詳偵字第一五七六號卷第二十二頁反面），是可知事實上係
      甲○○支付代價，而由告訴人指派監工為甲○○工作，是本件人行道鋼構部分
      工程契約實存在於甲○○與統越公司間或甲○○與被告丁○○間，信榮公司僅
      係出借執照供甲○○標下鐵路局工程，該公司與統越公司或被告丁○○間並無
      任何承攬關係，被告並未就本案工程與信榮公司作何接洽，亦無向告訴人信榮
      公司施詐之必要，告訴人信榮公司亦未受騙而交付任何財物，就本案起訴事實
      言被告犯罪不能證明，原審諭知無罪判決核無違誤，公訴人執持前詞指摘原審
      判決不當，核無可採，本件上訴無理由，應予駁回。
據上論結，應依刑事訴訟法第三百六十八條，判決如主文。
本案經檢察官戊○○到庭執行職務。
中        華        民        國  九 十 一  年    十一    月　　六　　  日
                                  臺灣高等法院臺中分院刑事第五庭
                                        審判長法　官　袁　從　楨
                                              法  官  胡  森  田
                                              法  官  姚  勳  昌
右正本證明與原本無異。
不得上訴。
                                              書記官  陳  如  慧
中        華        民        國  九 十 一  年    十一    月　　六　　  日
                                                                        Ｋ
